ACORDAO-COMPLETO-2426434

ACÓRDÃO 12909/2020 ATA 41/2020 - SEGUNDA CÂMARA

VISTOS, relatados e discutidos estes autos de processo de aposentadoria de ex-servidores da Universidade Tecnológica Federal do Paraná,
ACORDAM os Ministros do Tribunal de Contas da União, reunidos em sessão da Segunda Câmara, diante das razões expostas pelo relator e com fundamento na Constituição Federal, art. 71, III e IX e na Lei 8.443/1992, arts. 1º, V, e 39, II, em:
9.1. considerar legais e registrar os atos iniciais de concessão de aposentadoria em favor de Marcia Regina Carletto, Marilza de Jesus Gefuni da Silva, Miriam Aparecida Ricetti e Roberto Antonio Vosgerau
9.2. considerar ilegal o ato em favor de Jandira Baronio e negar registro ao respectivo ato;
9.3. dispensar a devolução dos valores indevidamente recebidos de boa-fé pela interessada, nos termos do Enunciado 106 da Súmula de Jurisprudência deste Tribunal;
9.4. determinar à Universidade Tecnológica Federal do Paraná que adote as seguintes providências, sob pena de responsabilidade solidária da autoridade administrativa omissa:
9.4.1. suspenda os pagamentos realizados com base no ato ora impugnado;
9.4.2. emita novo ato de aposentadoria escoimado da irregularidade apontada, submetendo-o a este Tribunal no prazo de trinta dias, pelo sistema e-Pessoal;
9.4.3. comunique à interessada a deliberação deste Tribunal e a alerte de que o efeito suspensivo proveniente da eventual interposição de recursos, junto ao TCU, não a eximirá da devolução dos valores indevidamente recebidos após a notificação;
9.5. dar ciência desta deliberação aos interessados e à Universidade Tecnológica Federal do Paraná.

Análise de ato de concessão de aposentadoria.

Segunda Câmara

3. Interessados/Responsáveis:
3.1. Interessados: Jandira Baronio (XXX.707.909-XX); Marcia Regina Carletto (XXX.560.479-XX); Marilza de Jesus Gefuni da Silva (XXX.827.729-XX); Miriam Aparecida Ricetti (XXX.905.759-XX); Roberto Antonio Vosgerau (XXX.053.149-XX).

13.1. Ministros presentes: Ana Arraes (Presidente), Augusto Nardes (Relator), Aroldo Cedraz e Raimundo Carreiro.
13.2. Ministros-Substitutos presentes: Marcos Bemquerer Costa e André Luís de Carvalho.

ACORDAO-COMPLETO-2471404

Acórdão de Relação 6902/2021 - Segunda Câmara

Acórdão de Relação

AUGUSTO NARDES

Trata-se de atos de concessão de aposentadoria de ex-servidores da Universidade Tecnológica Federal do Paraná.
2.	A Secretaria de Fiscalização de Pessoal - Sefip (peça 9) se manifestou no sentido de considerar ilegais os atos de aposentadoria de Jandira Baronio e de Marilza de Jesus Gefuni da Silva e legais os demais atos. Transcrevo a seguir a instrução, com os ajustes de forma pertinentes:
INTRODUÇÃO
1.	Trata-se de atos de concessão de aposentadoria de Jandira Baronio (XXX.707.909-XX) , Marcia Regina Carletto (XXX.560.479-XX) , Marilza de Jesus Gefuni da Silva (XXX.827.729-XX) , Miriam Aparecida Ricetti (XXX.905.759-XX) e Roberto Antonio Vosgerau (XXX.053.149-XX) , ex-servidores da Universidade Tecnológica Federal do Paraná.
2.	Os atos foram submetidos, para fim de registro, à apreciação do Tribunal de Contas da União (TCU) , de acordo com o art. 71, inciso III, da Constituição Federal. O cadastramento e a disponibilização ao TCU ocorreram por intermédio do Sistema de Apreciação e Registro de Atos de Admissão e Concessões, na forma dos arts. 2º, caput e incisos I a VI, e 4º, caput, da Instrução Normativa - TCU 78/2018.
EXAME TÉCNICO
Análise do ato de concessão inicial de aposentadoria a Jandira Baronio (XXX.707.909-XX) 
3.	A ex-servidora aposentou-se com fundamento no art. 3º da EC 47/2005, tendo cumprido todos os requisitos necessários para tal.
4.	O ato e a ficha financeira atual da inativa apresentam rubrica relativa a decisão judicial referente a incorporação de função.
5.	Esta Corte de Contas já firmou entendimento de que é legítima a incorporação de parcelas de funções comissionadas, de Instituições Federais de Ensino, nos valores estipulados pela Portaria 474/1987-MEC, desde que incorporadas até 31/10/1991 e pagas sob a forma de vantagem pessoal nominalmente identificada - VPNI, sujeitando-se apenas aos reajustes gerais do funcionalismo público (Acórdão 1283/2006-TCU-Segunda Câmara) . O que tem motivado o Tribunal a julgar diversos atos de aposentadoria ilegais é a modificação da base de cálculo da vantagem ao longo do tempo, devido a inclusão de vantagens posteriormente concedidas.
6.	Nesse sentido, cabe citar, especialmente, a Decisão 235/1998-TCU-1ª Câmara, que, modificando o entendimento anterior, deixou assente que a retribuição pelo exercício de cargos de direção e funções gratificadas, iniciado após o advento da Lei nº 8.168/91, deve observar os valores estipulados naquele diploma, preservando-se a retribuição, com base no valor das funções de confiança transformadas, dos servidores que as exerciam e continuaram no exercício dos cargos de direção e das funções gratificadas resultantes da transformação, bem como o valor dos quintos incorporados com base no exercício das funções de confiança transformadas, tanto para os servidores ativos quanto para os aposentados.
7.	Sobre a remuneração das funções comissionadas anteriores à Lei 8.168/1991, a Portaria 474/1987, determinava:
	Art. 2º As Funções Comissionadas são previstas no Anexo I, devendo ser exercidas em regime de tempo integral. Parágrafo Único. A remuneração das Funções Comissionadas previstas no Anexo I terá valor igual ao da remuneração do Professor Titular da carreira do Magistério Superior em regime de Dedicação Exclusiva, com Doutorado, acrescida dos percentuais a seguir especificados:
	FC-1 - 80%
	FC-2 - 65%
	FC-3 - 55%
	FC-4 - 40%
	FC-5 - 30%
	FC-6 - 20%
8.	Considerando o regime jurídico do pessoal docente das IFES, em sua maioria celetista até o advento da Lei 8.112/1990, a concessão da incorporação de função teve como marco inicial a vigência da Lei 8.911/1994, ou seja, 12/7/1994. Nessa época, a remuneração do professor titular nas condições descritas pela Portaria 474/1987, era composta do vencimento básico mais a Gratificação de Atividade Executiva - GAE, no percentual de 160%, instituída pela Lei Delegada 13, de 27/8/1992 e majorada pela Lei 8.676, de 13/7/1993.
9.	A remuneração de Professor Titular com Dedicação Exclusiva e Doutorado, mais a GAE no mês de janeiro/1995, era de R$ 3.169,37. A tabela abaixo apresenta os valores dos quintos incorporados, de acordo com os critérios definidos nos Acórdão 835/2012-TCU-Plenário e 1.915/2012-TCU-Plenário, para os servidores que não ajuizaram ações judiciais (ou para os que o fizeram, mas não lograram êxito, em decisão transitada em julgado) . Para os demais, é necessário obter o valor da remuneração do Professor Titular com dedicação exclusiva e doutorado na data do provimento judicial de 1º Grau e aplicar sobre ele apenas os índices de aumentos lineares após o provimento judicial. 
10.	A tabela a seguir apresenta os valores da VPNI integral para cada FC, conforme a jurisprudência do TCU.
	
	FUNÇÃO
	5/5 (10/10) 
	4/5 (8/10) 
	3/5 (6/10) 
	2/5 (4/10) 
	1/5 (2/10) 

	FC-1
	5.963,81
	4.771,04
	3.578,28
	2.385,52
	1.192,76

	FC-2
	5.466,83
	4.373,46
	3.280,09
	2.186,73
	1.093,36

	FC-3
	5.135,50
	4.108,40
	3.081,30
	2.054,20
	1.027,10

	FC-4
	4.638,52
	3.710,81
	2.783,11
	1.855,40
	927,70

	FC-5
	4.307,20
	3.445,76
	2.584,32
	1.722,88
	861,44

	FC-6
	3.975,87
	3.180,69
	2.385,22
	1.590,34
	795,17

	CD-1
	5.853,96
	4.683,17
	3.512,37
	2.341,58
	1.170,79

	CD-2
	5.017,68
	4.014,14
	3.010,61
	2.007,07
	1.003,54

	CD-3
	3.972,33
	3.177,86
	2.383,40
	1.588,93
	794,46

	CD-4
	2.926,98
	2.341,58
	1.756,18
	1.170,79
	585,39

	FG-1
	522,67
	418,14
	313,60
	209,07
	104,53

	FG -2
	364,28
	291,42
	218,56
	145,71
	72,86

	FG-3
	294,75
	235,80
	176,85
	117,90
	58,95

	FG-4
	161,27
	129,02
	96,76
	64,50
	32,25

	FG-5
	125,13
	100,10
	75,07
	50,05
	25,02

	FG-6
	91,76
	73,41
	55,05
	36,70
	18,35

	FG-7
	43,33
	34,66
	26,00
	17,33
	8,67

	FG-8
	33,62
	26,90
	20,17
	13,45
	6,72

	FG -9
	27,25
	21,80
	16,35
	10,90
	5,45

11.	Segundo informações constantes do ato, a Sra. Jandira Baronio tem direito à incorporação de 2/5 de FG-5, que, conforme a tabela acima, corresponde ao valor total de R$ 50,05. Nota-se que o valor atualmente pago à inativa, considerando-se a soma das parcelas judicial e administrativa, perfaz o total de R$ 87,61, ou seja, fora dos limites aceitos pela jurisprudência do TCU.
12.	Destarte, esta Unidade Técnica considera que o ato em tela deve ser julgado ilegal, com negativa de registro.
Análise do ato de concessão inicial de aposentadoria em favor de Marcia Regina Carletto (XXX.560.479-XX) 
13.	A interessada aposentou-se com base no art. 6º-A da Emenda Constitucional 41/2003, tendo cumprido todos os requisitos necessários.
14.	Não se verificou nenhuma irregularidade no ato. Contudo, conta da ficha financeira atual da interessada a rubrica judicial relativa à incorporação de 1/5 de FC-6, no valor de R$ 2,55. Como já exposto anteriormente nos itens 5 a 10, o valor aceito por esta Corte de Contas é de R$ 18,35, o mesmo considerando-se as rubricas relativas a pagamento administrativo e judicial. Sendo assim, o ato pode ser considerado legal e registrado.
Análise do ato de concessão inicial de aposentadoria em favor de Marilza de Jesus Gefuni da Silva (XXX.827.729-XX) 
15.	A interessada aposentou-se com base no art. 3º da Emenda Constitucional 47/2005 em 15/06/2015. No entanto, verificou-se que não foram atendidos todos os requisitos necessários, haja vista que a ex-servidora não completou 25 anos de efetivo exercício no serviço público. Seu ingresso se deu em 11/03/1993 (peça 2, p. 2) .
16.	No ato, há rubrica relativa a decisão judicial de incorporação de função (3/5 de FG-4) .
17.	Como já exposto anteriormente nos itens 5 a 10, o valor aceito por esta Corte de Contas é de R$ 96,76, o mesmo valor incluído na ficha financeira, considerando-se as rubricas relativas a pagamento administrativo e judicial.
18.	No entanto, por não ter havido o atendimento a todos os requisitos necessários à aposentadoria, o ato é ilegal. 
Análise do ato de concessão inicial de aposentadoria em favor de Miriam Aparecida Ricetti (XXX.905.759-XX) 
19.	A ex-servidora aposentou-se com fundamento no art. 3º da EC 47/2005, tendo cumprido todos os requisitos necessários.
20.	No ato, há rubrica relativa a decisão judicial de incorporação de função (5/5 de FG-4) .
21.	Como já exposto anteriormente nos itens 5 a 10, o valor aceito por esta Corte de Contas é de R$ 161,27, o mesmo valor incluído na ficha financeira, considerando-se as rubricas relativas a pagamento administrativo e judicial.
22.	Sendo assim, o ato pode ser considerado legal e registrado.
Análise do ato de concessão inicial de aposentadoria em favor de Roberto Antonio Vosgerau (XXX.053.149-XX) 
23.	O interessado aposentou-se com base no art. 6º-A da Emenda Constitucional 41/2003, tendo cumprido todos os requisitos necessários.
24.	No ato, há rubrica relativa a decisão judicial de incorporação de função (1/5 de FG-4) .
25.	Como já exposto anteriormente nos itens 5 a 10, o valor aceito por esta Corte de Contas é de R$ 32,25, o mesmo valor incluído na ficha financeira, considerando-se as rubricas relativas a pagamento administrativo e judicial.
26.	Sendo assim, o ato pode ser considerado legal e registrado.
CONCLUSÃO
17.	Em razão do exposto e tendo em vista as análises realizadas nos atos de concessão de aposentadoria de Jandira Baronio, Marcia Regina Carletto, Marilza de Jesus Gefuni da Silva, Miriam Aparecida Ricetti e Roberto Antonio Vosgerau, esta Unidade Técnica considera que:
	a) o ato em nome de Jandira Baronio deve ser considerado ilegal, com negativa de registro, em virtude do recebimento a maior de valores relativos à incorporação de função, considerando-se a soma das parcelas judicial e administrativa;
	b) o ato em favor de Marilza de Jesus Gefuni da Silva deve ser considerado ilegal, tendo em vista que a interessada não cumpriu o requisito mínimo de 25 de anos de efetivo exercício no serviço público, exigência do art. 3º da EC 47/2005;
	c) os atos em nome de Marcia Regina Carletto, Miriam Aparecida Ricetti e Roberto Antonio Vosgerau podem ser considerados legais e registrados.
18.	Registre-se que a análise deste processo levou em conta os dispositivos da Resolução TCU 315/2020 e que o ato em favor de Marilza de Jesus Gefuni da Silva completará 5 anos no TCU em 17/08/2020.
PROPOSTA DE ENCAMINHAMENTO
19.	Ante o exposto, propõe-se, com base nos arts. 71, inciso III, da Constituição Federal, 1º, inciso V, e 39, inciso II, da Lei 8.443/1992 e 260, § 1º, do Regimento Interno do Tribunal de Contas da União (TCU) :
	a) considerar ilegais e recusar registro aos atos iniciais de concessão de aposentadoria a Jandira Baronio (CPF XXX.707.909-XX) e Marilza de Jesus Gefuni da Silva (CPF XXX.827.729-XX) ;
	b) considerar legais e registrar os atos iniciais de concessão de aposentadoria em favor de Marcia Regina Carletto (CPF XXX.560.479-XX) , Miriam Aparecida Ricetti (CPF XXX.905.759-XX) e Roberto Antonio Vosgerau (CPF XXX.053.149-XX) ;
	c) dispensar a devolução dos valores indevidamente recebidos até a data da ciência pela Unidade Jurisdicionada do acórdão que vier a ser proferido, com base no Enunciado 106 da Súmula da Jurisprudência do TCU;
	d) determinar à Unidade Jurisdicionada, com base no art. 45 da Lei 8.443/1992 e no inciso I do art. 4º da Resolução TCU 315/2020, que:
	d.1) cesse os pagamentos decorrentes do ato impugnado, comunicando ao TCU, no prazo de quinze dias, as providências adotadas;
	d.2) emita novo ato, livre da irregularidade apontada, submetendo-o ao TCU no prazo de trinta dias; 
	d.3) informe à interessada o teor do acórdão que vier a ser prolatado, encaminhando ao TCU, no prazo de trinta dias, comprovante da data de ciência pela interessada, alertando-a de que, no caso de não provimento de recurso eventualmente interposto, deverão ser repostos os valores recebidos após a ciência do acórdão.
3.	O Ministério Público junto ao TCU (MPjTCU) , à peça 11, ao aquiescer parcialmente ao entendimento da unidade técnica, propôs encaminhamento diverso ao ato de Marilza de Jesus Gefuni da Silva, como transcrevo a seguir, com os ajustes de forma pertinentes:
Versam os autos sobre processo consolidado com aposentadorias deferidas pela Universidade Tecnológica Federal do Paraná - UTFPR. 
2. A Secretaria de Fiscalização de Pessoal - Sefip - opina pela ilegalidade e negativa de registro dos atos de aposentadoria de Jandira Baronio e de Marilza de Jesus Gefuni da Silva (peças n.ºs 3 e 5, respectivamente) e pela legalidade e registro das demais concessões - pareceres uniformes de peças n.ºs 9 e 10. 
3. Aquiescemos ao encaminhamento proposto pela unidade técnica, com exceção do ato de aposentadoria de Marilza de Jesus Gefuni da Silva (peça n.º 5) . 
4. De acordo com a Sefip, a interessada não contou 25 anos de serviço público, exigidos para a aposentadoria com base no artigo 3.º da Emenda Constitucional n.º 47/2005, razão pela qual opinou pela ilegalidade e negativa da concessão de peça n.º 5. 
5. Ao percorrermos o formulário em questão, observamos que a inativa contou 22 anos de tempo de contribuição na UTFPR, onde ingressou em 11/03/1993 e aposentou-se em 15/06/2015. Ademais, foram averbados mais 4 anos, 10 meses e 26 dias, a título de tempo de serviço público municipal. Portanto, ficam comprovados os 25 anos de serviço público demandados pelo artigo 3.º da Emenda n.º 47/2005, razão pela qual se propõe a legalidade e registro da concessão de peça n.º 5. 
6. Por todo o exposto, com as vênias de estilo por discordar parcialmente da proposta trazida pela Sefip às peças n.ºs 9 e 10, esta representante do Ministério Público de Contas propõe ao Tribunal: 
6.1. que considere ilegal o ato de aposentadoria de Jandira Baronio (CPF n.º XXX.707.909-XX) , ante os motivos expostos pela unidade técnica; 
6.2. que considere legal e registre os demais atos presentes nos autos ora em análise.
É o Relatório.

não há.

Procuradora-Geral Cristina Machado da Costa e Silva.

PESSOAL. APOSENTADORIA. RECEBIMENTO A MAIOR DE VALORES RELATIVOS À INCORPORAÇÃO DE FUNÇÃO. ILEGALIDADE DE UM ATO. LEGALIDADE DOS DEMAIS.

APOSENTADORIA (APOS)

Secretaria de Fiscalização de Pessoal (SEFIP).

Tratam os autos de atos de aposentadoria de ex-servidores da Universidade Tecnológica Federal do Paraná. A análise empreendida pela Secretaria de Fiscalização de Pessoal - Sefip concluiu pela ilegalidade dos atos de aposentadoria de Jandira Baronio e de Marilza de Jesus Gefuni da Silva e pela legalidade dos atos de Marcia Regina Carletto, Miriam Aparecida Ricetti e Roberto Antonio Vosgerau.
2.	O Parquet especializado divergiu da proposta da Sefip quanto ao encaminhamento a ser dado ao ato de Marilza de Jesus Gefuni da Silva, por entender a comprovação dos 25 anos de serviço público demandados pelo artigo 3.º da Emenda n.º 47/2005 para legalidade do ato.
3.	Data máxima vênia ao encaminhamento proposto pela Unidade Técnica, acompanho o posicionamento exarado pelo Ministério Público junto a este Tribunal, cujo fundamento incorporo como razões de decidir, pelos motivos que exponho a seguir.
4.	De fato, à peça 5, página 3, é possível verificar a averbação de 4 anos, 10 meses e 26 dias de serviço público prestado a órgão municipal. Este tempo adicionado aos 22 anos trabalhados na Universidade Tecnológica Federal do Paraná comprovam o cumprimento ao requisito de 25 anos de efetivo exercício no serviço público, conforme artigo 3, inciso II da Emenda 47/2005. Desse modo, deve ser o ato considerado legal.
5.	Em relação ao ato de Jandira Baronio, adiro ao entendimento da unidade técnica, que contou com a anuência do MPjTCU, pela ilegalidade. A interessada, ante a incorporação de 2/5 de FG-5, deveria perceber o valor de R$ 50,05, no entanto, o valor recebido é de R$ 87,61, o que contraria os limites determinados pela jurisprudência desta Corte.
6.	Quanto aos demais atos, aquiesço ao entendimento da unidade técnica pela legalidade.
	Ante o exposto, VOTO no sentido de que o Tribunal aprove o Acórdão que ora submeto à deliberação deste Colegiado.
TCU, Sala das Sessões Ministro Luciano Brandão Alves de Souza, em 17 de novembro de 2020.
Ministro JOÃO AUGUSTO RIBEIRO NARDES 
Relator